【裁判字號】    99,台上,6796
【裁判日期】    991104
【裁判案由】    強盜
【裁判全文】
最高法院刑事判決            九十九年度台上字第六七九六號
上  訴  人  甲○○
            乙○○
上 列一 人
選任辯護人  宋錦武律師
上  訴  人  丙○○  男民國○○年○月○○日生
                    身分證統一編號：Ｚ000000000  
                    住台灣省嘉義縣新港鄉中洋村中洋子40號
上列上訴人等因強盜案件，不服台灣高等法院台南分院中華民國
九十八年三月五日第二審判決（九十八年度上訴字第一二二號，
起訴案號：台灣嘉義地方法院檢察署九十七年度偵字第五四八八
、五八二五、六九二九號），提起上訴，本院判決如下：
    主  文
原判決關於丙○○部分撤銷，發回台灣高等法院台南分院。
其他上訴駁回。
    理  由
一、撤銷發回（即上訴人丙○○）部分：
本件原判決以：上訴人丙○○不服第一審之科刑判決，提起第二
審上訴。其上訴理由略稱：(一)、上訴人甲○○、乙○○強盜所得
超過新台幣（下同）十五萬元，丙○○僅分得其中之二萬五千元
，其所獲利益甚微而顯不能與正犯同視，丙○○並未持兇器進入
被害人戊○○、丁○○○住處強盜，而僅待在屋外之車內等待，
犯罪情狀顯較甲○○、乙○○輕微。(二)、丙○○既未參與強盜犯
行之實行，依法即不能計入刑法第三百二十一條第一項第四款所
定，即結夥三人以上而犯之者之人數，丙○○所為應不構成結夥
三人以上犯強盜罪之要件。(三)、丙○○指認甲○○、乙○○及供
述相關犯行，係希望檢察官能依證人保護法第十四條第一項之規
定對其減輕其刑。而丙○○原審選任辯護人亦據此向檢察官提出
聲請，至檢察官於偵查筆錄上未記載是否同意等情，僅屬檢察官
偵查筆錄之記載是否疏漏之問題。第一審未勘驗檢察官偵查程序
錄音內容，而因上情關係丙○○量刑之刑度，故認有再當庭勘驗
檢察官偵查錄音內容之必要，用以確定檢察官是否有明示或默示
同意之情形。(四)、縱原審仍認為丙○○並無證人保護法相關規定
之適用，然丙○○僅有國中學歷，智識程度不高，且罹患有憂鬱
症，雖有駕駛車輛搭載甲○○、乙○○離開現場之行為，惟並未
與彼等一同進入案發現場實行強盜行為，事後並僅分得二萬五千
元，嗣並獲得被害人之原諒而達成和解，是依丙○○犯罪之動機
、目的（缺錢繳納易科罰金之費用）、犯罪之手段（在外把風）
、犯罪行為人之生活狀況（非自願性失業）、犯罪行為人違反義
務之程度（在外把風）、犯罪所生之危險或損害（並無實害）、
犯罪後之態度（主動供出其他犯罪人，因而使檢警破獲整件犯罪
，進而逮捕其他實行共同正犯），且因丙○○之供述而大量減省
檢警司法資源，丙○○並冒遭甲○○、乙○○事後報復之風險，
衡諸刑法第五十七條之規定，第一審對丙○○之量刑實屬過重。
又丙○○本性不惡，因非自願性失業，致遭生活需要所逼，其情
尚非無可憫恕，丙○○雖誤入歧途，但已知悔悟，聲請綜合考量
上情，使丙○○有重生之機會云云。然查丙○○所執之上開上訴
理由，均經第一審審酌後予以詳細說明，其認事用法，就形式上
觀之，並無違誤。其提起第二審上訴，並未依據卷內既有訴訟資
料或提出新事證，指摘或表明第一審判決有何採證認事、用法或
量刑等，足以影響判決本旨之不當或違法，難認上情係屬具體之
上訴理由。因認丙○○之上訴不合法律上程式，爰不經言詞辯論
，駁回其在第二審之上訴。
惟按：不服地方法院之第一審判決而上訴於管轄之第二審法院者
，應提出上訴書狀，上訴書狀應敘述具體理由，此觀刑事訴訟法
第三百六十一條第一項、第二項固規定甚明。但所謂「應敘述具
體理由」，係指須就不服判決之理由為具體之敘述，而非屬空泛
漫事指摘而言。倘上訴理由就其所主張第一審判決有違法或不當
之情形，已舉出相關之具體事由而足為其理由之所憑，即不能認
係徒托空言或漫事指摘，縱其所舉理由經調查結果並非可採，要
屬上訴有無理由之範疇，尚難遽謂其未敘述具體理由。又我國刑
事訴訟法之第二審採覆審制，就被告案件經上訴之部分，為完全
重複之審理，第二審法院就其調查證據之結果，本於自由心證而
認定事實及適用法律，非僅依第一審判決基礎之資料，加以覆核
而已。被告就其於偵查或第一審不曾抗辯或聲請調查證據之事項
，縱於上訴第二審時始執以主張或聲請，既為法所不禁，有審理
事實職責之第二審，自應予以調查，然後基於調查所得心證，以
為判斷事實之基礎。稽諸丙○○第二審上訴書狀所載上開各情，
其已具體主張第一審判決有適用法則不當、證據調查未盡、未依
刑法第五十七條之規定詳細審酌丙○○之犯罪情狀等違誤。又原
審受命法官於民國九十八年二月二十三日進行準備程序，亦就丙
○○上訴第二審之上開理由為調查，並勘驗丙○○九十七年八月
十五日檢察官偵查錄音光碟（原審卷第五十一至五十三頁）。且
原判決就丙○○之上開上訴第二審理由，復不殫辭費而予以逐項
剖析說明（原判決第三頁第三十一行至第七頁第二十行），足見
客觀上尚難認丙○○之上訴理由並非具體。乃原判決就上情未詳
予斟酌研求，逕以丙○○上訴書狀所載不合法律上之程式為由，
從程序上駁回丙○○在第二審之上訴，致丙○○上訴意旨得據以
指摘，遽行判決，難昭折服。丙○○上訴意旨執以指摘，非無理
由，應認原判決關於丙○○部分有撤銷發回更審之原因。
二、上訴駁回（即上訴人甲○○、乙○○）部分：
按刑事訴訟法第三百七十七條規定，上訴於第三審法院，非以判
決違背法令為理由，不得為之。是提起第三審上訴，應以原判決
違背法令為理由，係屬法定要件。如果上訴理由書狀並未依據卷
內訴訟資料，具體指摘原判決不適用何種法則或如何適用不當，
或所指摘原判決違法情事，顯與法律規定得為第三審上訴理由之
違法情形，不相適合時，均應認其上訴為違背法律上之程式，予
以駁回。本件原判決以不服地方法院之第一審判決而上訴者，應
向管轄第二審之高等法院為之。而第二審上訴書狀應敘述具體理
由；第二審法院認為上訴書狀未敘述理由者，應以判決駁回之，
刑事訴訟法第三百六十一條第一項、第二項、第三百六十七條前
段分別定有明文。上訴人甲○○、乙○○就彼等加重強盜案件提
起第二審上訴，甲○○於上訴書狀中僅載稱：甲○○承認檢察官
起訴之事實，而為認罪答辯，且係自動投案，事後並與被害人和
解，因身體不適開刀治療，聲請能再減輕刑度等情。乙○○於上
訴書狀中亦僅載稱：乙○○認第一審判決量刑過重，且共同被告
丙○○之證詞不實等語。甲○○、乙○○之上訴第二審理由，並
未具體指摘第一審判決有何違法或不當之情形，因認彼等之第二
審上訴違背法定要件，而不經言詞辯論，逕以判決駁回，已敘明
其憑以認定之理由。甲○○上訴意旨略稱：原審未調查甲○○第
二審上訴書狀所載之相關事項，又以第一審依刑法第五十七條之
規定所審酌之事項比較，乙○○之犯罪情狀較甲○○為重，乃第
一審判決對甲○○、乙○○均判處有期徒刑七年六月，復未依刑
法第五十九條之規定對甲○○酌減其刑，於法有違等語。乙○○
上訴意旨略稱：原判決並未說明乙○○第二審上訴書狀所載何以
非屬具體理由，又原判決論述乙○○第二審上訴書狀未敘述具體
理由，其與刑事訴訟法第三百六十二之規定無涉，乃原判決又說
明乙○○之第二審上訴不合法律上之程式，於法有違云云。然原
判決說明乙○○之第二審上訴不合法律上之程式，並非無據。甲
○○、乙○○其餘上訴意旨，或對於原判決究竟如何違背法令，
並未具體指摘，或就原判決已為說明之事項，徒憑己意漫指為違
法，彼等二人之上訴自屬違背法律上之程式，應均予駁回。
據上論結，應依刑事訴訟法第三百九十五條前段、第三百九十七
條、第四百零一條，判決如主文。
中    華    民    國  九十九  年   十一   月    四    日
                      最高法院刑事第一庭
                          審判長法官  董  明  霈  
                                法官  林  茂  雄  
                                法官  張  祺  祥  
                                法官  林  秀  夫  
                                法官  洪  昌  宏  
本件正本證明與原本無異
                                      書  記  官  
中    華    民    國  九十九  年   十一   月   十一   日
                                                       s

司法院資訊處製作；財團法人民間司法改革基金會備份。
